【裁判字號】    94,上易,915
【裁判日期】    950321
【裁判案由】    損害賠償
【裁判全文】
臺灣高等法院民事判決                 94年度上易字第915號
上  訴  人  甲○○
訴訟代理人  丙○○
被上訴人    乙○○
訴訟代理人  張立業律師
複代理人    林于椿律師
上列當事人間，因請求損害賠償事件，上訴人對於中華民國94年
10月21日臺灣臺北地方法院94年度訴字第1443號第一審判決，提
起上訴，經本院於95年 3月14日言詞辯論終結，判決如下：
    主      文
上訴駁回。
第二審訴訟費用由上訴人負擔。
    事實及理由
一、上訴人起訴主張：被上訴人於民國83年6月29日出售、同年8
    月15日移轉其所有權應有部分予訴外人林秀鎂之台北市○○
    區○○段3小段第519(應有部分為十六分之二)、519-1、519
    - 2(應有部分各十六分之五)地號之土地 (以下稱系爭土地)
    ，係與上訴人及訴外人沈群英等分別共有，上訴人之應有部
    分各為八分之一，為共有人之一，依土地法第34條之1第4項
    之規定，上訴人有優先承購權，竟未依土地法第34條之 1執
    行要點第10點第 1項之規定，通知上訴人行使優先購買權，
    故意損害上訴人優先購買權，而於土地登記申請書之備註欄
    虛構「本件土地其他共有人已放棄優先購買權，若有不實，
    出賣人願負法律責任。」之事實，致使上訴人喪失優先購買
    其應有部分之權利。其不履行上訴人行使優先購買權後之買
    賣契約，致上訴人受有損害，自應依債務不履行之規定負損
    害賠償責任。而上訴人曾提供系爭土地所有權應有部分，與
    訴外人陳達仁簽訂合建契約，興建地下二層、地上七層之大
    廈，約定上訴人得按基地應有部分每十六分之一得分配地上
    建物一戶，該大廈業已建造完成，房屋課稅現值每戶為新台
    幣(以下同）580,500元，以上訴人受損之所有權應有部分十
    六分之二計算，應賠償上訴人二戶建物之損害即 1,161,000
    元。為此，求為命被上訴人應給付上訴人 1,161,000元本息
    之判決。並聲明：(一)原判決廢棄。(二)被上訴人應給付上
    訴人 1,161,000元本息。(三)第一、二審訴訟費用由被上訴
    人負擔。
二、被上訴人則以：上訴人固曾與被上訴人共有系爭土地，被上
    訴人將所有權應有部分出售、移轉登記予訴外人林秀鎂，未
    曾與上訴人間有契約關係存在，被上訴人無不履行債務之情
    事，自無損害賠償責任可言等語，資為抗辯。並聲明：(一)
    上訴駁回。(二)第二審訴訟費用由上訴人負擔。
三、上訴人主張被上訴人於民國83年6月29日出售、同年8月15日
    移轉其所有權應有部分予訴外人林秀鎂之系爭土地，係與上
    訴人及訴外人沈群英等分別共有，上訴人之所有權應有部分
    各為八分之一，為共有人之一，依土地法第34條之1第4項之
    規定，上訴人有優先承購權，未依土地法第34條之 1執行要
    點第10點第 1項之規定，通知上訴人行使優先購買權，而於
    土地登記申請書之備註欄註明：「本件土地其他共有人已放
    棄優先承購權，若有不實出賣人願負法律責任。」等事實，
    為被上訴人所不爭執，且有系爭土地登記謄本、土地登記申
    請書在卷 (原審卷第8頁至第29頁)足憑；上訴人主張之上開
    事實，應堪信為真實。
四、按：共有人出賣其應有部分時，他共有人得以同一價格共同
    或單獨優先承購，土地法第34條之1第4項定有明文。又：「
    土地法第34條之1第4項之優先購買權，係屬債權性質，此由
    該條項用語，與同法第104條第2項及耕地三七五減租條例第
    15 條第3項用語不同，可以知之。」、「共有人出賣其應有
    部分時，依土地法第34條之1第4項規定，他共有人固得以同
    一價格優先承購。惟此僅有債權效力。非如承租土地建築房
    屋之人，對於出租人出賣其土地時之優先購買權，具有相對
    的物權之效力。」、最高法院66年度臺上字第1530號、68年
    度臺上字第3141號分別著有判例，足資參照。
五、查被上訴人就系爭土地所有權應有部分，於民國83年6月29
    日出售、同年8月15日移轉登記予訴外人林秀鎂，上訴人對
    於被上訴人出售其土地所有權應有部分，依前揭土地法第34
    條之1第4項之規定、及最高法院判例意旨，有優先承買權；
    此項優先承買權，具有債權之性質，係指他共有人出賣共有
    土地時，對於該共有人有請求以同樣條件訂立買賣契約之權
    而已，除出賣應有部分之共有人通知外，非謂共有人一經表
    示願優先承購雙方即成立買賣契約；如共有人將其共有土地
    之應有部分出賣於第三人，並已為所有權移轉登記完畢，則
    他共有人既不能以其優先購買權對抗該第三人，而出賣應有
    部分之共有人，又無從盡其以買賣為原因將該應有部分移轉
    登記為優先購買權人之義務，則他共有人之優先購買權，即
    陷於給付不能之狀態。亦有最高法院86年度臺上字第1089號
    、76年度臺上字第2111號裁判意旨，足資參照。
六、債務不履行者乃債之內容未能實現之狀態。易言之，即因可
    歸責於債務人之事由，而未依債之本旨以為給付之狀態。給
    付不能者債務人不能依債之本旨，履行債務之狀態，屬於債
    務不履行 (有給付不能、給付遲延、及不完全給付三種狀態
     )之一種；本件被上訴人就系爭土地所有權應有部分，出售
    、移轉登記予訴外人林秀鎂，未依土地法第34條之 1執行要
    點第10點第 1項之規定，通知上訴人行使優先購買權，被上
    訴人就其系爭土地所有權應有部分，無法與上訴人簽訂買賣
    契約，無從盡其以買賣為原因將該應有部分移轉登記予上訴
    人之義務，就上訴人之優先購買權言，已達於給付不能之程
    度，且可歸責於被上訴人之事由。被上訴人所侵害者，為上
    訴人請求訂約之債權。上訴人如受有損害，自得依土地法第
    34條之1執行要點第10點第5項「本條項規定之優先購買權係
    屬債權性質，如出賣人違反此項義務將其應有部分之土地所
    有權出售予他人，並已為土地權利變更登記時，他共有人如
    受有損害，得依法向該共有人請求損害賠償。」之規定，請
    求被上訴人賠償損害。
七、本件上訴人主張被上訴人未依法通知優先承購其系爭土地之
    應有部分，使上訴人喪失優先購買其應有部分之權利。其不
    履行上訴人行使優先購買權後之買賣契約，致上訴人受有損
    害，自應依債務不履行之規定，負損害賠償責任。惟查被上
    訴人未依土地法第34條之1執行要點第10點第1項之規定，通
    知上訴人行使優先購買權，上訴人如受有損害，固應負損害
    賠償責任，惟其所應負者，為不能給付上訴人優先購買權之
    損害賠償責任；簡言之，被上訴人應負給付不能損害賠償責
    任，而非上訴人所主張於行使優先購買權後買賣契約之債務
    不履行損害賠償責任。且上訴人迄未以同樣條件與被上訴人
    訂立買賣契約之事實，為上訴人所不爭執，被上訴人無履行
    買賣契約之債務，即無債務不履行之損害賠償責任可言。
八、從而，上訴人基於被上訴人不履行上訴人行使優先購買權後
    買賣契約之損害賠償請求權，請求被上訴人賠償其損害，於
    法尚難謂有據，原法院為其敗訴判決，並駁回其假執行之聲
    請，經核於法尚無違誤，上訴意旨仍持陳詞，指摘原法院之
    判決不當，求予廢棄，為無理由，應予駁回。
據上論結，本件上訴為無理由，爰判決如主文。
中    華    民    國    95    年     3    月    21    日
                  民事第五庭      審判長法  官  林丁寶
                                        法  官  高鳳仙
                                        法  官  陳博享
正本係照原本作成。
不得上訴。
中    華    民    國    95    年    3     月    22    日
                                        書記官  鄭靜如


司法院資訊處製作；財團法人民間司法改革基金會備份。
